【裁判字號】    99,上,159
【裁判日期】    990928
【裁判案由】    確認祭祀公業設立人不成立等
【裁判全文】
臺灣高等法院臺南分院民事判決  99年度上字第159號
上  訴  人  乙○○
            戊○○
            丙○○
兼上3人共同
訴訟代理人  甲  ○
被 上訴 人  丁○○
上列當事人間請求確認祭祀公業設立人不成立等事件，上訴人對
於中華民國99年6月17日臺灣嘉義地方法院第一審判決（98年度
訴字第440號）提起上訴，本院於99年9月14日言詞辯論終結，判
決如下：
    主  文
上訴駁回。
第二審訴訟費用由上訴人負擔。
    事實及理由
一、本件被上訴人丁○○未於言詞辯論期日到場，核無民事訴訟
    法第386條各款所列情形，爰准依上訴人之聲請，由其一造
    辯論而為判決。
二、上訴人主張：
(一)賴文公業係設於嘉義市○區○○街158號，其享祀人係：山
    蓮分派賴家四大房列世太祖自第一世始祖友文公至13世志公
    等及來台開台祖妣黃氏（13世志公之妻）、14世祖己公妣卓
    氏等四龕暨附祀「積建」（即設立）公業諸公及修譜諸公配
    享中龕；而積建公業配享中龕者係山蓮本派後裔13世再公、
    錄公、祐公、結公、翠公、文義公、14世金公、緞公、漢公
    、協公、朝珂公、朝富公、朝貴公、君公、鼎公、戊公、己
    公、等公、鑽公、德公、絹公、森公、意公、誦公、步公、
    靖公、隨公、輕公、金公、信公、茂公、佳公、15世健公、
    海公、岱公、拱公、日公、月公、罕公共41祖共同積建之，
    並由其四大房子孫繼續創設完成。有嘉義市政府稅務局房屋
    稅籍證明書祠堂中置「山蓮傳芳：本派肆房子孫仝立」及原
    審69年認字第318號認證書之「山蓮始祖考友文賴公妣林氏
    孺人神位」、「山蓮一派長、次、參、肆之列世伯叔考妣諸
    神位」、「積建顯祖配享中龕諸公魂魄」之記載可稽。又依
    賴文公厝中龕載：「始祖友文公、貳世祖德全公、世祖仕
    英公、肆世祖振陞公、伍世祖孚福公、陸世祖綿派公、柒世
    祖體仁公、房捌世祖存健公、玖世祖建顯公、拾世祖應和
    公、拾壹世祖永明公、拾貳世祖崇熙公、拾世祖志公、拾
    肆世祖己公-考妣之神位」。依族譜第22至26頁、28頁、31
    頁、35頁之記載亦可證上訴人之列祖列宗就祭祀公業賴文之
    享祀人關係存在，設置「拾世祖應和公、拾壹世祖永明公、
    拾貳世祖崇熙公、拾世祖志公」之四龕者，係14世戊公及
    己公兄弟。依「積建顯祖配享中龕諸魂魄」（設立人龕位）
    載有第14世祖先「己公」，此依山蓮賴氏族譜41頁有記載「
    己公字文記」，是第14世己公即為公業之設立人，後代子孫
    為感恩誌念，乃設立配享中龕，供後代子孫祭拜，又按臺灣
    民事習慣，祭祀公業之享祀人有男子存在者，該男子即為設
    立人，且依賴文公厝中龕載有：「房十四世己公妣卓氏之
    神位」，第14世祖己公妣卓氏二人均為奉祀之享祀人，族譜
    第41頁記載己公妣卓氏生六男水公、三公、季公、正公、岩
    公、首公，派下子孫公號約【六合公】，可見第15世六合公
    即為該公業之設立人。則上訴人第14世祖己公、第15世六合
    公就祭祀公業賴文之享祀人及設立人關係存在，至為灼然。
    再祭祀公業係某一姓氏祭祖先之私人團體，其派下權為該派
    下子孫祭祀其祖先之身分，而依賴文祭祀公業奉祀之主牌位
    載「山蓮分派賴家高曾祖考妣之神位」由此可證：賴文祭祀
    公業係山蓮分派賴家派下子孫所設立祭祀祖先之私人團體，
    其派下權為該山蓮分派賴家派下子孫祭祀其祖先之身分。又
    依「山蓮一派貳、兩支及壹、肆兩支列世亡伯叔考妣諸神
    位」及「長房捌世祖存誠公妣林氏（9世祖至14世祖考妣省
    略）魂魄」、「次房捌世祖存信公妣嚴氏魂魄」、「房捌
    世祖存健公妣李氏魂魄」、「肆房捌世祖存貞公妣李氏魂魄
    」由此可證：賴文祭祀公業其派下權係以山蓮一派賴家八世
    祖存誠、存信、存健、存貞四大房之派下子孫，為該公業派
    下子孫祭祀其祖先之身分者，則賴文祭祀公業自為賴家八世
    祖存誠、存信、存健、存貞四大房之派下子孫所設立。再賴
    文祭祀公業奉祀之山蓮一派賴家第房祖先牌位載「房捌
    世祖存健公妣李氏、九世祖健顯公妣張氏、十世祖應和公妣
    羅氏、十一世祖永明公妣何氏、十二世祖崇熙公妣黃氏、十
    三世祖志公妣黃氏、十四世祖己公妣卓氏魂魄」由上可證：
    山蓮一派賴家第房八世祖存健公至十四世祖己公就賴文祭
    祀共業享祀人關係存在，其派下子孫具有賴文祭祀公業派下
    子孫祭祀其祖先之身分。
(二)按派下員係以祭祀公業或祭祀公業法人自設立起至目前止之
    全體派下員為限，祭祀公業條例第3條第3項、第4項第1款定
    有明文。惟被上訴人丁○○不實申報祭祀公業賴文之祠堂設
    在：嘉義市○區○○路615巷7號、享祀人：17世賴文、設立
    人：17世賴董、賴定、賴五行。又祭祀公業機構之一的管理
    人，在其外部並非代理祭祀公業，在內部則為祭祀公業組織
    之一部分，故管理人的行為即祭祀公業本身的行為。系爭公
    業於日據明治43年5月12日保存登記，當時之管理人有賴忠
    成、賴金生、賴銷三人；大正4年賴銷死亡，選任賴肚繼任
    ；大正7年賴忠成死亡，選任賴讀繼任。至昭和4年管理人為
    賴讀、賴肚、賴金生三人。日據昭和11年7月10日管理人為
    賴讀、賴肚二人委任沈榮律師以存證信函答覆第三房派下賴
    炎山稱：「如貴方所知，原來賴文祭祀公業之其下有長房、
    二房（絕房）、三房、四房之三個房，公業土地也自早由三
    房各分管，且由各房選任管理人一人，各房區分各房的管地
    ，使之賞裡租賃業務，由三房中選任的管理員賴今生於1929
    年死亡，之後三房等人中選任他的長男賴天成承辦管理業務
    ，因此若想要租賃三房其下或三房分管地，請直接向三房事
    務經辦人賴天成談判。敝人等，除非有特別事由，有關三房
    之內容並無任何干涉之權限…云云」，有委任狀及存證信函
    中文譯本和原文可稽。由上可見，系爭公業絕非賴董、賴定
    、賴五行三人所設立。賴金生係日據時期賴文公業第三房之
    管理人、第一房管理人為賴讀及派下賴萬成、賴寅、第三房
    代理管理人為賴朝及派下賴江、賴金水，而賴金生、賴朝、
    賴江三人系出第14世己公─第15世三公─第16世桃公─第17
    世平公─第18世來和公─第19世賴金生、賴朝─第20世賴江
    ；賴金水則系出第三房第14世己公下傳─第15世三公─第16
    世英公─第17世乾公─第18世滄浪─第19世碧公─第20世獅
    公─第21世賴金水，可見六合公及其派下子孫均為祭祀公業
    賴文派下，有祭祀公業賴文記派下員系統表第10頁及第12頁
    之記載可證。又按司法院36年院解字第3328號解釋：「關於
    祭祀公業之訴訟，管理人得以自己名義，代表派下全體起訴
    。」又對於以祭祀公業為主體的法律關係，所產生的民事訴
    訟，由管理人代表祭祀公業成為上訴人或被上訴人，所產生
    的一切結果，則歸於祭祀公業本身。再按關於消極確認訴訟
    經確定判決，認法律關係成立予以駁回時就該法律關係之成
    立即有既判力。賴惠漳乃祭祀公業賴文之管理人，前以祭祀
    公業賴文之管理人之身分為原告，以賴梓明為被告向臺灣彰
    化地方法院提起確認被告就賴文祭祀公業之派下權不存在，
    經該院71年訴字第1571號以：「賴文祭祀公業之設立人係己
    公（即賴文記）之派下六合公（水、三、季、正、岩、首）
    ，又被告為六合公中15世第三房季公（即賴有榮）下傳之20
    世子孫等脈絡相連之事實…本件被告既為賴文祭祀公業設立
    人六合公中15世第三房季公之後世繼承人，其當然繼承的取
    得派下權等」判決確定在案，有該判決可稽。由此可見：賴
    文祭祀公業之設立人係己公之派下六合公。亦證系爭公業非
    賴董、賴定、賴五行三人所設立。
(三)被上訴人丁○○申報之賴文及賴董、賴定、賴五行就祭祀公
    業賴文之享祀人及設立人關係不成立，前經原審法院70年度
    訴字第1113號、鈞院76年度重上更(三)字第9號及最高法院76
    年度台上字第2086號判決確定。惟被上訴人丁○○竟明知不
    實而為虛偽不實之申報；而嘉義市西區區公所竟為核發證明
    。則上訴人就被上訴人丁○○申報之事項即嘉義市西區區公
    所核發虛偽不實之事項的證明，有爭執，以其為原審被告，
    並無當事人不適格之問題。又按祭祀公業條例第3條明定：
    「祭祀公業：由設立人捐助財產，以祭祀祖先或其他享祀人
    為目的之團體。設立人：捐助財產設立祭祀公業之自然人或
    團體。享祀人：受祭祀公業所奉祀之人。派下員：祭祀公業
    之設立人及繼承其派下權之人；其分類如下：(一)派下全員：
    祭祀公業或祭祀公業法人自設立起至目前止之全體派下員。
    」；同條例第4條規定：「本條例施行前已存在之祭祀公業
    ，其派下員依規約定之。無規約或規約未規定者，派下員為
    設立人及其男系子孫（含養子）。」；同條例第8條規定：
    「第6條之祭祀公業，其管理人或派下員申報時應填具申請
    書，並檢附下列文件：一、推舉書。但管理人申報者，免附
    。二、沿革。三、不動產清冊及其證明文件。四、派下全員
    系統表。五、派下全員戶籍謄本。六、派下現員名冊。七、
    原始規約。但無原始規約者，免附。」；同條例第十條規定
    ：「公所受理祭祀公業申報後，應就其所附文件予以書面審
    查；其有不符者，應通知申報人於30日內補正；屆期不補正
    或經補正仍不符者，駁回其申報。」；則申報時檢附之派下
    全員系統表其派下員，除規約有規定外，應以祭祀公業自設
    立起至目前止之全體派下員為限；公所應就所附文件予以書
    面審查，其有不符者，應通知申報人補正，屆期不補正或經
    補正仍不符者，駁回其申報。本件被上訴人丁○○申報文件
    中：「享祀人賴文；設立人賴定、賴董、賴五行及賴登福、
    賴金良、賴溪松、賴溪河、賴火明、賴真猛、賴崑、賴茂雄
    、賴香水（即賴盈達）」等事項，業經原審法院70年度訴字
    第1113判決認定非享祀人、非設立人員及非派下員駁回其訴
    確定；又其申報系統中亦載明：「非派下員」，則被上訴人
    丁○○將之列入派下全員之申報事項，顯然與前開祭祀公業
    條例之規定不符。惟嘉義市西區區公所，未詳就所附文件予
    以書面審查，並通知申報人補正或駁回其申報，竟據准其申
    報，顯然違法。
(四)又按祭祀公業條例第57條明定：「管理人、派下員或利害關
    係人對祭祀公業申報、祭祀公業法人登記、變更及備查之事
    項或土地登記事項，有異議者，除依本條例規定之程序辦理
    外，得逕向法院起訴。」同條例第20條復規定：「祭祀公業
    申報時所檢附之文件，有虛偽不實經法院判決確定者，公所
    應駁回其申報或撤銷已核發之派下全員證明書。」；則祭祀
    公業之管理人、派下員或利害關係人對祭祀公業申報文件之
    奉祀地、享祀人、設立人等事項，有所疑義或爭執者，依法
    自得提起確認訴訟以除去其法律上不安之狀態。上訴人即為
    山蓮一派賴家第三房捌世祖存健公至十四世祖己公下傳之派
    下子孫，此為被上訴人所不爭執，當然具有賴文祭祀公業派
    下子孫祭祀其祖先之身分，提起本訴自有受判決之法律上利
    益。又依臺灣民事習俗，如果祭祀公業之享祀人有男子存在
    者，該男子即為設立人，此為事理之常態，至非享祀人之男
    子為設立人者，則為變態之事實，主張常態事實之當事人不
    負舉證責任，主張變態事實之當事人，應負舉證責任。再按
    司法院第2269號解釋：「事實為法律關係發生之特別要件者
    ，在消極確認之訴，應由被告負舉證責任。」則本件確認被
    上訴人丁○○申報之賴文及賴董、賴定、賴五行暨嘉義市○
    區○○路615巷7號就祭祀公業賴文之享祀人及設立人暨奉祀
    地關係不存在，不受最高法院94年度台上字第372號判決拘
    束，並應由被上訴人負舉證責任。且嘉義市○區○○路615
    巷7號（原嘉義市西區大溪厝336號）乃訴外人賴崑之私宅，
    並非祭祀公業賴文公同共有獨立祀產及奉祀地祠堂。又訴外
    人賴崑就祭祀公業賴文之派下權不存在，經最高法院76年台
    上字第2086號判決確定。則訴外人賴崑之上述私宅就賴文祭
    祀公業奉祀地關係不存在甚明。又系爭嘉義市○區○○路61
    5巷7號之原址為嘉義市大溪厝603號，而該土地屬祭祀公業
    賴董所有，有土地謄本可稽，可見被上訴人以祭祀公業賴董
    移花接木，冒充為祭祀公業賴文之奉祀地。
(五)原審法院91年度再更(四)字第1號確定判決第48頁判決理由第
    12項以：「經查：再審原告於前確定訴訟程序起訴主張，賴
    文係大陸山蓮賴氏，移居來台第十七世之一，另有兄弟3人
    ，為賴董、賴定、賴五行，共同慘淡經營有成，不幸賴文絕
    嗣，手足情深，乃共購地登記賴文名義，作為祭祀之用，其
    等為賴董、賴定、賴五行之子孫，自為賴文祭祀公業之派下
    員，惟依再審原告所主張賴文生於公元（下同）1775年，死
    於1814年，賴五行生於1784年，死於1825年，賴定生於1800
    年，死於1858年，賴董生於1803年，死於1875年，則賴文39
    歲死亡時，賴五行30歲，賴定14歲，賴董11歲，則除賴五行
    外餘均年幼，另賴五行亦於41歲死亡，三人縱係賴文之兄弟
    ，又何能胼手胝足，並為賴文購地立祀，嗣又改稱係賴董或
    其孫賴為正於民國前2年即1909年所設立，惟賴文死亡時賴
    董11歲，對賴文應無所知，又有何能力創立公業，又賴為正
    與賴文時隔二代，為何以賴文為祭祀對象，況賴為正絕嗣，
    再審原告又何能享有派下權，雖於本件再審程序又改謂賴文
    祭祀公業，係約道光4年（西元1824年），由山蓮賴氏四支
    ，嘉義市大溪厝庄第十七世祖賴董為發起人，與賴五行、賴
    董、賴定及後代子孫共同設立（見本審卷三第130頁再審原
    告92年3月20日準備書狀），是系爭賴文祭祀公業究由何人
    所設立，前後所述不一，又有上開矛盾，且亦未見伊等提出
    任何字契或規約等書面證明系爭賴文祭祀公業之享祀人為賴
    文，設立人為賴五行、賴定、賴董，或究為何代何一子孫所
    創立，或載明其沿革及祭祀之地點、方式，以供後代子孫遵
    循，又設立人之子孫有派下權，攸關其權益甚大，雖再審原
    告以神主牌證明確有賴文其人，惟按姑不論兩造不爭執真正
    之山蓮賴氏族譜並無賴文其人之記載，更無墳墓可考，至原
    確定判決訴訟程序經勘驗嘉義市大溪厝336號賴崑住宅之神
    主牌，表層固有17世祖賴文之記載，惟內層則為賴壽生，雖
    再審原告以二人同列第三位，妻均為黃氏，可見為同一人，
    惟某氏屬民間對已嫁婦女所冠之稱謂，極為普遍，尚難執此
    即認為賴文、賴壽生係同一人，是上開再審原告所稱屬臆測
    之詞，尚難遽採，故是否有賴文其人，賴文為再審原告之共
    同祖先等情，再審原告均無積極之證明，綜上再審原告主張
    系爭祭祀公業係約道光4年（西元1824年），由山蓮賴氏四
    支，嘉義市大溪厝庄第17世祖賴董為發起人，與賴五行、賴
    董、賴定及後代子孫共同設立，尚無可採，是其等主張除上
    開管理人賴銷、賴肚及另一派下賴鳳子孫之再審原告主張其
    等為賴文祭祀公業之派下，即難採信。」判決駁回再審之訴
    ，而該部分之再審原告未上訴而於92年11月18日判決確定，
    則該判決理由於本訴有「爭點效」。由此可證系爭賴文及賴
    董、賴定、賴五行就祭祀公業賴文之享祀人及設立人關係不
    存在。
(六)最高法院94年度台上字第372號判決，顯然違背法令之無效
    裁判：本件系爭奉祀地嘉義市○區○○路615巷7號、享祀人
    賴文、設立人賴定、賴董、賴五行及上開管理人賴銷、賴肚
    及另一派下賴鳳子孫之再審原告主張其等為賴文祭祀公業派
    下，即難採信等之事實，業經前開鈞院91年度再更(四)字第1
    號確定判決駁回再審之訴。則在該奉祀地、享祀人、設立人
    三者均不存在之下，遽認該再審原告為賴文祭祀公業派下，
    顯然係違背法令之判決。而最高法院94年度台上字第372號
    判決未為廢棄原判決，反而駁回上訴，顯係違背法令。又必
    須合一確定之共同訴訟，不能裁判各異。上開最高法院94年
    度台上字第372號判決及鈞院91年度再更(四)字第1號判決，乃
    係對最高法院76年度台上字第2086號之確定判決提起再審之
    案件，則對前訴訟程序共同訴訟再審原告即必須合一確定之
    共同訴訟，則依法不能為一勝一敗之各異裁判，該再審判決
    所為一勝一敗之各異裁判，顯然違背法令。又選定當事人之
    目的，既係由共同利益人以訴訟實施權授與被選定人，關於
    被選定之當事人資格之有無，為訴訟權存在之要件之一，法
    院應依職權調查之。且自訴訟開始起至終結止，均需具備，
    不問訴訟進行至何種程度以及當事人有無抗辯，法院均應隨
    時予以調查。被選定人資格，如有欠缺者，其所為之訴訟行
    為及對其所為之訴訟行為無效。又多數有共同利益之人，不
    合於民事訴訟法第40條第3項所定者，固得依同法第41條第1
    項規定，由其中選定一人或數人為全體起訴或被訴，惟需經
    全體同意為之，如僅由其中數人為其一部分人選定訴訟當事
    人，則為法所不許（最高法院43年台上字第605號判例、73
    年度台上字第1720號判決參照）。上開最高法院94年度台上
    字第372號之第一審起訴，係列賴慶烈等78人為被告，但僅
    其中賴玉瑞等70人選定賴梓明及賴委志為訴訟當事人，其餘
    8人則未參與選定訴訟當事人，殊難認為合法，業為最高法
    院73年度台上字第1720號判決發回意旨所載明。惟第一審臺
    灣嘉義地方法院70年度訴字第1113號、第二審鈞院76年度重
    上更(三)字第9號、第三審最高法院76年度台上字第2068號及
    鈞院91年度再更(四)字第1號及最高法院94年度台上字第372號
    等之訴訟程序，就此不合法均未補正，逕行判決，自屬違法
    無效之裁判。
(七)原審法院70年度訴字第1113號判決之起訴原告係列丁○○、
    賴有全、賴敬坤、賴木傳、賴木金、賴崑、賴茂雄、賴木傳
    、賴木山、賴木成、賴以陳、賴阿隆、賴溪河、賴炳煌、賴
    火明、賴真猛、賴昆、賴登福、賴溪松共19人，其中賴木金
    至賴溪松共15人部分，均不在鈞院91年度再更(四)字第1號判
    決主文第1項所為廢棄改判之列，則關於賴金木等15人部分
    之第一審判決仍屬確定，則該有效之確定判決，可以證明鈞
    院91年度再更(四)字第1號判決及最高法院94年度台上字第372
    號判決係無效之違法判決。又鈞院91年度再更(四)字第1號判
    決主文第1項所載：「賴哲亮、賴哲榮、賴慶鴻、賴威宇、
    賴哲高、賴慶曉、賴瑞祥、賴守仁、賴守德、賴慶儒、賴雪
    江、賴永發、賴永谷、賴瑩晃、賴永裕、賴永欽、賴永山、
    賴慶吉、賴盈達、賴冠良」共20人，均非原審法院70年度訴
    字第1113號判決之當事人，則該判決主文關於此部分所為廢
    棄之裁判，係屬違法之訴外裁判。原審法院70年度訴字第11
    13號判決關於賴木金等15人部分與共同起訴原告丁○○、賴
    敬坤、賴有全、賴木傳4人間係以同一基礎事實而起訴必須
    合一確定的共同訴訟，自不得為各異之裁判。則鈞院91年度
    再更(四)字第1號判決就上述4人部分為一部廢棄改判之裁判，
    顯然係屬違法之裁判。最高法院94年度台上字第372號為維
    持駁回上訴之判決，顯係違法。本件上訴人僅係對被上訴人
    申報之文件即「祭祀公業賴文派下全員系統表」之享祀人賴
    文及設立人賴董、賴定、賴五行既奉祀地嘉義市○區○○路
    615巷7號等申報事項，有所疑義或爭執而起訴，並非就其申
    報之賴文及賴董、賴定、賴五行之派下權，有所疑義或爭執
    而起訴，則上訴人何必對之提起確認派下權之訴？況本件申
    報疑義或爭執之事項即享祀人及設立人暨奉祀地關係與派下
    權兩者，其訴訟標的並非必須合一確定，自無強令上訴人必
    須提起確認派下權的法律上理由。
(八)並於本院為上訴聲明：
  1.原判決廢棄。
  2.確認附表一「祭祀公業賴文派下全員系統表」之享祀人賴文
    及設立人賴董、賴定、賴五行既奉祀地嘉義市○區○○路
    615巷7號就祭祀公業賴文之享祀人及設立人暨奉祀地關係不
    存在。
  3.確認附表二上訴人之列祖列宗及第十四世祖賴文記、第十五
    世祖六合公暨嘉義市○區○○街158號就祭祀公業賴文之享
    祀人及設立人暨奉祀地關係存在。
  4.第一、二審訴訟費用均由被上訴人負擔。
三、被上訴人經通知未到庭陳述，亦未提出書狀，惟依其於原審
    則以下列等語資為抗辯：
(一)按原告之訴，依其所訴之事實，在法律上顯無理由者，法院
    得不經言詞辯論，逕以判決駁回之，民事訴訟法第249條第2
    項定有明文。而所謂原告之訴，依其所訴之事實，在法律上
    顯無理由者，係指依原告於訴狀內記載之事實觀之，在法律
    上顯然不能獲得勝訴之判決者而言（最高法院62年台上字第
    845號判例參照）。次按當事人之適格，係指當事人就特定
    訴訟標的有實施訴訟之權能而言，此項權能之有無，應依當
    事人與特定訴訟標的之關係定之（最高法院26年渝上字第63
    9號判例參照）。又臺灣之祭祀公業並無當事人能力，故關
    於祭祀公業之訴訟，應由其派下全體起訴或被訴，但設有管
    理人者，得以該管理人名義起訴或被訴。而關於祭祀公業之
    訴訟，以管理人名義起訴或被訴者，當事人欄應表明其為祭
    祀公業管理人，以表示其非以自己名義起訴或被訴（最高法
    院74年台上字第1359號判例參照）。再第三人起訴請求確認
    他人間之法律關係存在或不存在，必須以該法律關係之全體
    當事人為共同被告一同起訴，始為適格之當事人（最高法院
    89年度台上字第1047號判決、94年度台上字第1719號判決參
    照）。另按祭祀公業係屬派下全體公同共有祀產總稱，係以
    祭祀祖先為目的而設立，自須有設立人存在，此設立人及其
    子孫，均稱之為派下，派下對祭祀公業有「派下權」。本件
    上訴人請求確認被上訴人所申報之祭祀公業賴文之享祀人及
    設立人關係不成立，係否認祭祀公業賴文由賴定、賴董、賴
    五行設立，及賴定、賴董、賴五行之後代男系子孫為賴文祭
    祀公業之派下，依前揭說明，當應以祭祀公業賴文之全體派
    下員為原審被告，當事人始屬適格。本件祭祀公業賴文之現
    員派下除被上訴人丁○○外尚有22人，此有嘉義市西區區公
    所關於被上訴人向該公所申報之祭祀公業賴文派下現員名冊
    可證。從而上訴人未以祭祀公業賴文之全體派下為被告，自
    屬當事人不適格。
(二)又按祭祀公業條例第57條固規定：「管理人、派下員或利害
    關係人對祭祀公業申報、祭祀公業法人登記、變更及備查之
    事項或土地登記事項，有異議者，除依本條例規定之程序辦
    理外，得逕向法院起訴。」惟確認法律關係之訴，非原告有
    即受確認判決之法律上利益者，不得提起之；確認證書真偽
    或為法律關係基礎事實存否之訴，亦同。前項確認法律關係
    事實存否之訴，以原告不能提起他訴訟者為限，為民事訴訟
    法第247條第1、2項亦明定。祭祀公業之享祀人及設立人為
    何？乃祭祀公業派下權關係存在與否之基礎事實，並非法律
    關係（91年度台抗字第105號參照），上訴人等欲確認祭祀
    公業賴文之享祀人及設立人為何人，無非為確認其等就祭祀
    公業賴文有無派下權存在，否則對上訴人等而言即無確認利
    益。易言之，上訴人自應提起訴訟求為判決確認其等就系爭
    公業有派下權存在，並確認被上訴人就系爭公業之派下權不
    存在，蓋派下權之認定，乃以是否祭祀公業設立人之後代亦
    即是否具有派下員身分之基礎事實為前提，兩造間就派下權
    存在之訴訟一旦確定，就系爭祭祀公業之爭執乃獲終局解決
    ，自無提起確認該項法律關係基礎事實存否之必要（最高法
    院94年度台上字第291號判決參照）。上訴人僅就系爭公業
    享祀人及設立人關係之身分權存在等基礎事實求為確認，自
    不具備民事訴訟法第247條第2項所定以「原告不能提起他訴
    訟」之要件，上訴人之訴並無確認利益甚明。
(三)就祭祀公業賴文，被上訴人丁○○等23人之派下權存在或不
    存在事件訴訟，經鈞院以91年度再更(四)字第1號民事判決，
    確認再審原告即本件被上訴人丁○○就祭祀公業賴文之派下
    權存在、再審被告即本件上訴人同支系之選定當事人賴委志
    就祭祀公業賴文之派下權不存在；嗣再審被告即賴委志提起
    上訴，並經最高法院以94年度台上字第372號判決駁回其上
    訴確定。而就嘉義市西區公所所核發之派下員證明等行政程
    序，上訴人等雖提出訴願等行政爭訟均遭駁回，亦有高雄高
    等行政法院98年度停字第1號、97年度訴字第666號等裁判為
    憑。又上訴人等4人及代理人賴委志，先後就祭祀公業賴文
    之派下權存在不存在、派下員（身分）關係存在不存在（成
    立不成立）、派下全員為虛偽、祭祀公業沿革虛偽不實等、
    確認決議不成立等，分別在桃園、台中、嘉義、臺南等地提
    起確認之訴或刑事偽造文書、證書等訴訟，其目的均在妨礙
    被上訴人依公所核發派下員證明申辦祭祀公業之土地登記（
    目前地政機關以祭祀公業賴文尚有訴訟爭議，故拒絕辦理登
    記，致使祭祀公業賴文遲遲未能完成所有登記手續，而無法
    領取祭祀公業於70年代因土地被徵收，而提存於法院之補償
    金千餘萬元），上訴人等人乃屬前案（鈞院91年度再更(四)字
    第1號、最高法院94年度台上字第372號）確定判決敗訴當事
    人之支系，並已先後提出訴訟卻均敗訴或撤回，然為達阻擾
    被上訴人完成祭祀公業之登記程序，乃採化整為零之訴訟策
    略由其中1、2人（如上述，大部分訴訟均由賴委志代理），
    分向各管轄法院提起不同文字但相同意涵之訴訟（卻故意規
    避確認派下權之訴訟），要讓被上訴人疲於奔命應訴不暇之
    情況下滿足渠等之補貼要求，被上訴人年紀已大、健康狀況
    亦不佳，相關訴訟已纏訟逾25年，所花費之時間、金錢已無
    法計算，精神上更不勝其煩，只得以答辯狀作為因應。
(四)並為答辯聲明：
    1.上訴駁回。
    2.訴訟費用由上訴人負擔。
四、按確認法律關係之訴，非原告有即受確認判決之法律上利益
    者，不得提起之；確認證書真偽或為法律關係基礎事實存否
    之訴，亦同。前項確認法律關係基礎事實存否之訴，以原告
    不能提起他訴訟者為限，民事訴訟法第247條第1項、第2項
    定有明文。又89年2月9日修正民事訴訟法第247條之理由謂
    ：為發揮確認之訴預防及解決紛爭之功能，特擴大其適用範
    圍及於事實，然為免導致濫訴，就事實之存否，限於其為法
    律關係之基礎事實，否則即認原告無即受確認判決之法律上
    利益。爰增訂第1項後段及第2項。則確認法律關係、證書真
    偽或法律關係基礎事實存否之訴，非原告有即受確認判決之
    法律上利益者，不得提起，且該確認法律關係基礎事實存否
    之訴，必以原告不能提起他訴訟者為限，此觀民事訴訟法第
    247條第1項、第2項規定自明。（最高法院93年度台上字第
    2212號判決意旨參照）另所謂即受確認判決之法律上利益，
    係指法律關係之存在與否不明確，原告主觀上認為其在法律
    上之地位有不安之狀態存在，且此種不安之狀態，能以確認
    判決將之除去者而言，最高法院52年臺上字第1240號判例可
    資參照。次按管理人、派下員或利害關係人對祭祀公業申報
    、祭祀公業法人登記、變更及備查之事項或土地登記事項，
    有異議者，除依本條例規定之程序辦理外，得逕向法院起訴
    ，祭祀公業條例第57條定有明文。上開規定，雖謂得向法院
    起訴，惟提起確認訴訟，仍應符合民事訴訟法第247條之規
    定。又按「設立人：捐助財產設立祭祀公業之自然人或團體
    ；享祀人：受祭祀公業所奉祀之人；派下員：祭祀公業之設
    立人及繼承其派下權之人」，祭祀公業條例第3條第2款至第
    4款定有明文。查本件上訴人請求確認附表一「祭祀公業賴
    文派下全員系統表」之享祀人賴文及設立人賴董、賴定、賴
    五行暨奉祀地嘉義市○區○○路615巷7號就祭祀公業賴文之
    享祀人及設立人暨奉祀地關係不存在，以及確認附表二上訴
    人之列祖列宗及第十四世祖賴文記、第十五世祖六合公暨嘉
    義市○區○○街158號就祭祀公業賴文之享祀人及設立人暨
    奉祀地關係存在，是上訴人所請求者係關於祭祀公業賴文之
    享祀人、設立人及奉祀地存在（積極確認訴訟）及不存在（
    消極確認訴訟）之確認。又依祭祀公業條例第3條第2款至第
    4款之規定，系爭祭祀公業賴文之享祀人、設立人、及奉祀
    地均為單純事實問題，與派下權之存否無涉，亦難認系爭祭
    祀公業賴文之享祀人及奉祀地之事實有衍生何種法律關係，
    則其顯非法律關係之基礎事實甚明，依前揭民事訴訟法第
    247條第1項、第2項之規定及判決意旨，自不得為確認之訴
    之標的，上訴人提起此部分之確認之訴，亦難認有何即受確
    認判決之法律利益。另系爭祭祀公業賴文之設立人存在與否
    ，因設立人及繼承其派下權之人即為其派下員，故設立人為
    何人之事實固可能影響派下權之存否，惟上訴人尚得提起確
    認派下權存在或不存在之訴，作為更直接有效之訴求，亦資
    救濟，並於訴訟中，以系爭祭祀公業賴文之設立人為何人作
    為攻擊防禦方法，尚無提起確認法律關係基礎事實存否之訴
    之必要，是上訴人就此部分提起確認之訴，於法未合。
五、次按當事人適格，乃就為訴訟標的之特定權利或法律關係，
    得為當事人而實施訴訟，具有受裁判之資格。何人就訴訟標
    的之法律關係有實施訴訟之權能，原則上以為訴訟標的之法
    律關係有管理權、處分權者，當事人即為適格。又按「管理
    人、派下員或利害關係人對祭祀公業申報、祭祀公業法人登
    記、變更及備查之事項或土地登記事項，有異議者，除依本
    條例規定之程序辦理外，得逕向法院起訴。」祭祀公業條例
    第57條固有明文。惟最高法院74年台上字第1359號判例要旨
    ：「....關於祭祀公業之訴訟，應由其派下全體起訴或被訴
    ，但設有管理人者，得以該管理人名義起訴或被訴。而關於
    祭祀公業之訴訟，以管理人名義起訴或被訴者，當事人欄應
    表明其為祭祀公業管理人，以表示其非以自己名義起訴或被
    訴」。查本件係有關確認祭祀公業享祀人為何人及奉祀地為
    何之訴訟，對於祭祀公業之派下員應為合一確定判決，亦即
    不得為歧異之裁判，是則有關請求確認祭祀公業享祀人為何
    人及奉祀地為何之訴訟，如祭祀公業已有法人登記，應以祭
    祀公業為被告，祭祀公業如尚未為法人之登記，則應以派下
    現員為被告，如有管理人者，則以祭祀公業之管理人為被告
    ，當事人始謂適格。而本件上訴人提起確認有關享祀人及奉
    祀地之訴訟部分，竟以被上訴人丁○○為原審被告，其原審
    被告當事人即不能認為適格。
六、綜上所述，上訴人請求(一)確認附表一「祭祀公業賴文派下全
    員系統表」之享祀人賴文及設立人賴董、賴定、賴五行暨奉
    祀地嘉義市○區○○路615巷7號就祭祀公業賴文之享祀人及
    設立人暨奉祀地關係不存在。(二)確認附表二上訴人之列祖列
    宗及第十四世祖賴文記、第十五世祖六合公暨嘉義市○區○
    ○街158號就祭祀公業賴文之享祀人及設立人暨奉祀地關係
    存在，欠缺訴之利益及當事人適格，其訴於法不合，不應准
    許。原審因而為上訴人敗訴之判決，經核並無不合。上訴人
    上訴意旨指摘原判決不當，求予廢棄改判准如上訴聲明所示
    ，為無理由，應駁回其上訴。
七、本件事證已臻明確，兩造其餘攻擊防禦方法及所提未經援用
    之證據，與判決結果不生影響，自無逐一詳予論駁之必要，
    併此敘明。
八、據上論結，本件上訴為無理由，依民事訴訟法第449條第1項
    、第78條、第463條、第385條第1項前段，判決如主文。
中    華    民    國    99    年     9    月    28    日
                  民事第三庭    審判長法  官  黃崑宗
                                      法  官  蘇重信
                                      法  官  王浦傑
上為正本係照原本作成。
如不服本判決，應於收受送達後20日內向本院提出上訴書狀，其
未表明上訴理由者，應於提出上訴後20日內向本院補提理由書狀
（均須按他造當事人之人數附繕本）上訴時應提出委任律師或具
有律師資格之人之委任狀；委任有律師資格者，另應附具律師資
格證書及釋明委任人與受任人有民事訴訟法第466條之1第1項但
書或第2項（詳附註）所定關係之釋明文書影本。如委任律師提
起上訴者，應一併繳納上訴審裁判費。
中    華    民    國    99    年    9     月    29    日
                                      書記官  廖英琇
【附註】
民事訴訟法第466條之1：
(1)對於第二審判決上訴，上訴人應委任律師為訴訟代理人。但上
  訴人或其法定代理人具有律師資格者，不在此限。
(2)上訴人之配偶、三親等內之血親、二親等內之姻親，或上訴人
  為法人、中央或地方機關時，其所屬專任人員具有律師資格並
  經法院認為適當者，亦得為第三審訴訟代理人。
民事訴訟法第466條之2：
  上訴人無資力委任訴訟代理人者，得依訴訟救助之規定，聲請
  第三審法院為之選任律師為其訴訟代理人。

司法院資訊處製作；財團法人民間司法改革基金會備份。
